臺灣高等法院民事判決　　　　　　　　100年度上國易字第8號
上　訴　人　　臺北縣新店地政事務所
法定代理人　　莊月桂
訴訟代理人　　林瑞益
　　　　　　　陳宜純
被上訴人　　　蔡榮蔚
　　　　　　 （原名蔡榮）
上列當事人間請求國家賠償事件，上訴人對中華民國100 年1 月
11日臺灣臺北地方法院99年度國字第60號第一審判決提起上訴，
本院於100 年4 月27日言詞辯論終結，判決如下：
    主      文
原判決關於命上訴人給付部分，及該部分假執行之宣告，暨命上
訴人負擔訴訟費用之裁判均廢棄。
上開廢棄部分，被上訴人在第一審之訴駁回。
第一審訴訟費用關於命上訴人負擔部分，及第二審訴訟費用，均
由被上訴人負擔。
    事實及理由
一、被上訴人主張伊在民國（下同）86年4 月間，以每坪新臺幣
    （下同）4 萬元之價格，向訴外人張定一等8 人購買臺北縣
    新店市○○段楣子寮小段99-22 地號，面積1,553 平方公尺
    之土地（下稱系爭土地），並於同年8 月間完成所有權移轉
    登記。詎十餘年後，上訴人竟於99年8 月26日函告伊，表示
    系爭土地原登記面積1,553 平方公尺，更正為1,502 平方公
    尺，致伊所購得之土地無端減少51平方公尺，以86年4 月購
    買價每坪4 萬元計算，伊因此受有61萬6,800 元之損害，經
    伊請求上訴人國家賠償，卻遭上訴人以時效消滅為由拒絕，
    然伊之損害賠償請求權時效依民法第125 條規定應為15年，
    並自上訴人更正登記完畢之日起算，伊之請求權並未逾15年
    時效期間，縱認該時效期間依國家賠償法第8 條規定應自知
    悉損害時起算2 年，伊至99年8 月始知系爭土地遭上訴人更
    正面積而受有損害，伊之請求權亦未逾2 年時效期間，上訴
    人拒絕賠償並無理由，爰依國家賠償法第2 條及土地法第68
    條規定訴請上訴人給付伊61萬6,800元，及自86年8 月2日起
    至清償日止按年息5%計算之利息等情。
二、上訴人則以系爭土地於68年辦理分割時，雖因上訴人計算錯
    誤將面積1,502 平方公尺登記為1,553 平方公尺，然被上訴
    人於86年8 月2 日因買賣而取得系爭土地所有權時，其損害
    即已發生，而土地法第68條第1 項之損害賠償請求權時效，
    應依國家賠償法第8 條規定自損害發生時起算5 年。被上訴
    人遲至99年8 月31日始請求上訴人賠償損害，早逾5 年時效
    期間，上訴人自得拒絕賠償。縱認被上訴人之請求權未罹於
    時效，其請求賠償之金額亦應按損害當時之移轉現值計算，
    共計7 萬6,500 元，被上訴人請求61萬6,800 元，亦非適法
    等語，資為抗辯。
三、原審判決上訴人應給付被上訴人10萬7,100 元，及自86年8
    月2 日起至清償日止按年息5%計算之利息，並就上開給付為
    准、免假執行之宣告，而駁回被上訴人其餘之訴。上訴人就
    其敗訴部分聲明不服，提起上訴，其上訴聲明為：(一)原判決
    不利上訴人部分廢棄；(二)上開廢棄部分，被上訴人在第一審
    之訴及假執行之聲請均駁回。被上訴人就其敗訴部分並未上
    訴，該部分已經確定；就上訴人所提上訴部分，則於本院答
    辯聲明：上訴駁回。
四、按土地法第68條第1 項規定：「因登記錯誤、遺漏或虛偽致
    受損害者，由該地政機關負損害賠償責任」，無非係就職司
    土地登記事務之公務員因故意或過失不法侵害人民權利，而
    該公務員所屬地政機關負損害賠償責任之規定（參照國家賠
    償法第2 條第2 項、第9 條第1 項），核係國家賠償法之特
    別規定。惟土地法就該賠償請求權既未規定其消滅時效期間
    ，即應依國家賠償法第8 條第1 項：「賠償請求權，自請求
    權人知有損害時起，因2 年間不行使而消滅；自損害發生時
    起，逾5 年者亦同」之規定，據以判斷損害賠償請求權是否
    已罹於時效而消滅（最高法院98年度第6 次民事庭會議決議
    參照）。經查，被上訴人係依土地法第68條規定請求上訴人
    賠償因系爭土地面積登記錯誤所生之損害，則其請求權即應
    依國家賠償法第8 條第1 項規定計算時效期間，被上訴人主
    張應依民法第125 條規定計算，並不足取。次查，被上訴人
    主張伊在86年4 月間以每坪4 萬元價格，向訴外人張定一等
    人購買系爭土地，並於同年8 月間完成所有權移轉登記。經
    十餘年後上訴人在99年8 月26日函告伊，表示系爭土地原登
    記面積1,553 平方公尺更正為1,502 平方公尺等事實，為上
    訴人所不爭，並有系爭土地買賣所有權移轉契約書暨土地增
    值稅繳款書等影本附卷可佐（見原審卷第19至21頁），自堪
    信為真正。被上訴人於86年4 月間購買系爭土地，既係按錯
    誤登記之面積1,553 平方公尺計付價金，而系爭土地於被上
    訴人購買時實際面積僅有1,502 平方公尺，顯見被上訴人買
    受系爭土地時，即受有溢付51平方公尺價金之損害。則上訴
    人因系爭土地面積登記錯誤所生溢付價金之損害，於86年4
    月間購買系爭土地時即已發生。揆諸首揭說明，被上訴人依
    土地法第68條規定請求上訴人賠償該項損害，其請求權之行
    使期限應自86年4 月起算最長為5 年，亦即被上訴人之請求
    權至遲於91年4 月間即已罹於時效而消滅。雖被上訴人陳稱
    伊至99年8 月26日受上訴人告知更正系爭土地面積時，始知
    有損害，自當時起算，伊之損害賠償請求權並未逾國家賠償
    法第8條所定之2年時效期間云云。惟國家賠償法第8條第1項
    後段規定之5年期間係自有損害發生時起算，此5年期間與除
    斥期間相類似，係損害賠償請求權行使之期限，設若第4年
    11個月始知有損害，則請求權之行使期間僅剩餘1個月，若
    逾5年仍未行使，其消滅時效即已完成，並非自事後知有損
    害時起2年間不行使始行消滅，此觀該法條規定自明。本件
    上訴人之損害於86年4月發生，其損害賠償請求權依國家賠
    償法第8條規定，至遲於91年4月即已完成，雖被上訴人迨至
    99 年始知有損害，惟依上開說明，其請求權消滅時效仍於5
    年時效期間屆滿時完成。而時效完成後，債務人得拒絕給付
    ，民法第144條第1項定有明文。是上訴人抗辯被上訴人之損
    害賠償請求權時效消滅，並拒絕給付，於法尚非無據。
五、綜上所述，上訴人為時效抗辯，合於國家賠償法第8 條第1
    項規定，應屬有據。被上訴人依國家賠償法第2 條及土地法
    第68條規定訴請被上訴人賠償61萬6,800 元，及自86年8 月
    2 日起至清償日止按年息5%計算之利息，經上訴人為時效抗
    辯後，即無理由，不應准許。原審判命上訴人給付被上訴人
    10 萬7,100元，及自86年8 月2 日起至清償日止按年息5%計
    算之利息，並為准、免假執行之宣告，自有未洽。上訴意旨
    指摘原判決此部分不當，求予廢棄改判，為有理由。自應由
    本院就此部分予以廢棄，改判如主文第二項所示。
六、本件事證已臻明確，兩造其餘主張陳述及所提之證據，經審
    酌後認於判決結果無影響，爰不另一一論駁，附此敘明。
七、據上論結，本件上訴為有理由，依民事訴訟法第450 條、第
    78條，判決如主文。
中    華    民    國   100    年    5     月    11    日
                    民事第十九庭
                        審判長法  官    魏麗娟
                              法  官    吳麗惠
                              法  官    黃明發
正本係照原本作成。
不得上訴。
中    華    民    國   100    年    5     月    13    日
                              書記官    顧哲瑜